臺灣高等法院刑事判決
109年度上訴字第4298號
上  訴  人  
即  被  告  范藍尹




選任辯護人  朱駿宏律師
            陳孟暄律師
            謝憲愷律師
上列上訴人因詐欺等案件，不服臺灣新北地方法院109年度易字
第475號，中華民國109年10月15日第一審判決（起訴案號：臺灣
新北地方檢察署109年度偵字第6076號），提起上訴，本院判決
如下：
    主  文
上訴駁回。
    事  實
范藍尹於民國108年10月下旬某日起，加入姓名年籍不詳、暱稱
為「恆河沙」之成年人(下稱「恆河沙」)及其他不詳人士所組成
之詐騙集團，擔任實際取出詐騙款項之車手，並與前開詐騙集團
成員共同意圖為自己不法之所有，基於3人以上共同詐欺取財及
洗錢之犯意聯絡，先由詐騙集團成員分別向附表所示之被害人施
用詐術，致其等陷於錯誤而分別匯款至詐騙集團成員所掌控之帳
戶，再由范藍尹依「恆河沙」之指示，持姓名年籍不詳之成年女
子所交付之帳戶提款卡至自動櫃員機提領詐騙款項，並於108年1
0月23日16時30分許，將所提領款項攜至亞東醫院捷運站3號出口
處交付姓名年籍不詳之詐騙集團成員(詐欺時間、方式、被害人
、被害人匯款時間、金額、匯入帳戶、被告提款時間、地點、金
額均如附表所示)，而范藍尹則自提領款項內抽取新臺幣（下同
）2,000元作為報酬，以此方式掩飾、隱匿上開詐欺犯罪所得之
來源、去向及所在。
    理  由
一、本案作為認定事實所引用被告以外之人於審判外之供述證據
    ，均未經當事人及辯護人於言詞辯論終結前聲明異議，本院
    審酌各該證據資料製作時之情況，亦無違法不當及證明力明
    顯過低之瑕疵，依刑事訴訟法第159條之5規定，認均有證據
    能力。
二、上開事實，業據上訴人即被告范藍尹於原審及本院審理中坦
    承不諱（原審易字卷第124頁，本院卷第155至156頁），並
    有附表相關證據欄所示之證據在卷可佐，足認被告之任意性
    自白與事實相符，應堪採信。本件事證明確，被告犯行洵堪
    認定，應依法論科。
三、論罪
  ㈠洗錢防制法之立法目的，依同法第1條規定，係在於防範及制
    止因特定犯罪所得之不法財物或財產上利益，藉由洗錢行為
    （例如經由各種金融機構或其他交易管道），使其形式上轉
    換成為合法來源，以掩飾或切斷其財產或財產上利益來源與
    犯罪之關聯性，而藉以逃避追訴、處罰。準此以觀，洗錢防
    制法洗錢罪之成立，除行為人在客觀上有掩飾或隱匿因特定
    犯罪所得財產或財產上利益之具體作為外，尚須行為人主觀
    上具有掩飾或隱匿其財產或利益來源與犯罪之關聯性，使其
    來源形式上合法化，以逃避國家追訴、處罰之犯罪意思，始
    克相當。倘能證明人頭帳戶內之資金係前置之特定犯罪所得
    ，即應逕以一般洗錢罪論處，例如詐欺集團向被害人施用詐
    術後，為隱匿其詐欺所得財物之去向，而令被害人將其款項
    轉入該集團所持有、使用之人頭帳戶，並由該集團所屬之車
    手前往提領詐欺所得款項得逞，檢察官如能證明該帳戶內之
    資金係本案詐欺之特定犯罪所得，即已該當於洗錢防制法第
    14條第1項之一般洗錢罪，倘行為人意圖掩飾或隱匿特定犯
    罪所得來源，而將特定犯罪所得直接消費處分，甚或交予其
    他共同正犯，而由共同正犯以虛假交易外觀掩飾不法金流移
    動，即難認單純犯罪後處分贓物之行為，應仍構成洗錢防制
    法第2條之洗錢行為。本案詐騙集團成員詐騙被害人後，由
    被告依「恆河沙」之指示，持詐騙集團成員所交付之提款卡
    提領詐騙款項，並交付所提領款項予詐騙集團成員，其作用
    在於將詐騙集團成員詐欺被害人所取得贓款，透過被告提領
    為現金後，客觀上得以切斷詐騙所得金流之去向，阻撓國家
    對詐欺犯罪所得之追查，被告知悉其提領款項之行為得以切
    斷詐欺金流之去向，主觀上也具有掩飾、隱匿該財產與犯罪
    之關聯性，以逃避國家追訴、處罰之意思，其所為係屬洗錢
    防制法第2條所稱之洗錢行為。
  ㈡核被告所為，係犯刑法第339條之4第1項第2款之3人以上共同
    詐欺取財罪、洗錢防制法第14條第1項之一般洗錢罪。公訴
    意旨雖認被告所為係犯刑法第339條第1項之詐欺取財罪，惟
    因基本社會事實相同，並經本院當庭告知罪名，給予被告實
    質答辯之機會，爰依法變更起訴法條。至公訴意旨固未論及
    被告所為另犯洗錢防制法第14條第1項之洗錢罪，惟此部分
    與起訴部分具有想像競合犯之裁判上一罪關係，且經本院當
    庭告知罪名，無礙於被告防禦權之行使，本院自得併予審理
    。
　㈢又加重詐欺罪，係侵害個人財產法益之犯罪，其罪數之計算
    ，核與參與犯罪組織罪之侵害社會法益有所不同，審酌現今
    詐欺集團之成員皆係為騙取財物，方參與以詐術為目的之犯
    罪組織，倘若行為人於參與詐欺犯罪組織之繼續中，先後為
    數次加重詐欺之行為，因參與犯罪組織罪為繼續犯，故該參
    與犯罪組織罪固與數次加重詐欺之行為有所重合，然因行為
    人僅為一參與組織行為，侵害一社會法益，應僅就該案中與
    參與犯罪組織罪較為密切之首次加重詐欺犯行論以參與犯罪
    組織罪及加重詐欺罪之想像競合犯，而其後之加重詐欺犯行
    ，僅需單獨論罪科刑即可，無需再另論參與犯罪組織罪，以
    避免重複評價。而行為人如於同時期參與同一詐欺集團之數
    次加重詐欺行為，卻因部分犯行發覺在後或偵查階段之先後
    不同，而分別起訴由不同之法官審理時，為裨益法院審理範
    圍之明確性，以維護審判之安定性，並兼顧評價之適切性與
    被告之訴訟防禦權，應以數案中最先繫屬之案件為準，以該
    案中之「首次」加重詐欺犯行與參與犯罪組織罪論以想像競
    合，該首次犯行縱非事實上之首次犯行，然參與犯罪組織之
    繼續行為，既為該案中之首次犯行所包攝，即可認對其參與
    犯罪組織行為之評價已獲滿足，自不再重複於他次犯行論罪
    科刑，免於過度評價及悖於一事不再理原則。至於他次加重
    詐欺犯行，縱屬事實上之首次犯行，仍需單獨論以加重詐欺
    罪，以彰顯刑法對不同被害人財產保護之完整性，避免評價
    不足。被告於108年10月下旬某日加入詐騙集團擔任車手後
    ，固先於108年10月22、23日為本件犯行，嗣於108年10月29
    、31日為另案犯行，惟另案前於108年11月29日經臺灣臺北
    地方檢察署檢察官以108年度偵字第26730號提起公訴，並於
    108年12月17日繫屬於臺灣臺北地方法院，本案再於109年4
    月24日經臺灣新北地方檢察署檢察官以109年度偵字第6076
    號提起公訴，並於109年6月1日繫屬於原審法院，有被告前
    案紀錄表、本案起訴書、另案起訴書存卷可查(本院卷第9至
    13、79、117至125頁)，是本件犯行雖為事實上之首次犯行
    ，然另案犯行最先繫屬於法院，應就另案犯行論以參與犯罪
    組織罪，就本件犯行則不另論以參與犯罪組織罪，併予敘明
    。
　㈣共同正犯，係共同實行犯罪行為之人，在共同意思範圍內，
    各自分擔犯罪行為之一部，相互利用他人之行為，以達其犯
    罪之目的，其成立不以全體均參與實行犯罪構成要件之行為
    為要件，其行為分擔，亦不以每一階段皆有參與為必要，倘
    具有相互利用其行為之合同意思所為，仍應負共同正犯之責
    。被告知悉被害人遭詐騙集團成員詐騙而將款項匯入指定帳
    戶，仍受「恆河沙」之指示擔任車手提領款項，並將所提領
    款項交付詐騙集團成員，使詐騙集團順利完成詐欺取財及洗
    錢行為，並確保獲得不法利潤，是被告於集團分工中，係屬
    實現詐欺取財及洗錢行為不可或缺之角色，足見被告與「恆
    河沙」及其他詐騙集團成員間，就詐欺取財及洗錢犯行，有
    相互利用之共同犯意，並各自分擔部分犯罪行為，具有犯意
    聯絡及行為分擔，應論以共同正犯。
  ㈤被告於附表各編號所示多次提款行為，係本於單一犯意，在
    密切接近之時間、地點實施，且侵害同一法益，各行為之獨
    立性極為薄弱，依一般社會健全概念，在時間差距上難以強
    行分開，在刑法評價上，以視為數個舉動之接續施行，合為
    包括之一行為予以評價，較為合理，應各論以接續犯之一罪
    。
  ㈥被告所為2次犯行均係一行為同時觸犯加重詐欺取財罪、一般
    洗錢罪，屬想像競合犯，應依刑法第55條規定，從一重之3
    人以上共同詐欺取財罪處斷。　
　㈦被告所為2次犯行，犯意各別，行為互殊，應分論併罰。
四、原審以被告罪證明確，審酌被告正值青壯，卻不思以正途賺
    取所需，竟貪圖可輕鬆得手之不法利益，加入本案詐欺集團
    ，並配合指示，從事提領款項之工作，共同參與詐欺取財犯
    行並製造犯罪金流斷點、掩飾或隱匿特定犯罪所得去向，致
    使被害人難以追回遭詐欺金額，增加檢警機關追查詐欺集團
    其他犯罪成員之困難度，影響社會治安及金融交易秩序，嚴
    重危害社會治安及財產交易安全，所為實值非難；惟念及被
    告係擔任車手之角色，非犯罪主導者，但配合詐欺集團之指
    示，共同遂行詐騙他人財物之犯行，亦非可取；兼衡其並無
    前科之素行、自陳之教育程度、家庭、生活狀況，暨犯罪動
    機、目的、手段、所獲利益、所肇損害、犯後坦承犯行、並
    表示有意願與告訴人等調解（原審易字卷第71頁）、告訴人
    高子杰表示無調解意願（原審易字卷第77頁之公務電話紀錄
    表）、告訴人吳玉鴻已達成調解而願分期賠償50,000元（原
    審易字卷第95頁之調解筆錄）等一切情狀，就被告所為2次
    犯行各量處有期徒刑1年2月。又被告所犯上開2罪，均為3人
    以上共同詐欺取財罪，犯罪之動機及行為態樣亦屬相同，所
    受責任非難重複之程度較高，可予以酌定較低之應執行刑，
    審酌其於本案一切情狀而為整體之非難評價後，定應執行刑
    有期徒刑1年4月。另說明：㈠被告前因詐欺等案件，經臺灣
    臺北地方檢察署檢察官認涉犯組織犯罪防制條例第3條第1項
    後段之參與犯罪組織罪、刑法第339條之4第1項第2款、第3
    款之3人以上共犯及以電子通訊等傳播工具對公眾散布而犯
    詐欺取財罪、洗錢防制法第14條第1項之洗錢罪，而以108年
    度偵字第26730號偵查後起訴，現由臺灣臺北地方法院以108
    年度原訴字第40號審理中，有被告前案紀錄表在卷可稽（原
    審易字卷第129頁），足見被告除犯本案外，另涉犯其他詐
    欺案件，現由法院審理中，且被告僅與告訴人吳玉鴻達成調
    解並獲得其宥恕，而未與告訴人高子杰達成調解、取得其原
    諒，原審審酌上情，認不宜為緩刑之宣告。㈡被告於原審準
    備程序中陳稱：我領得共110,000元之詐欺款項，抽出2,000
    元做為報酬後，其餘款項已在亞東醫院捷運站3號出口處交
    與其他詐欺集團成員等語（原審易字卷第68至70頁），足見
    詐得告訴人等之款項，被告業已交與其他詐欺集團成員，卷
    內復查無證據足認被告就上開詐得財物與所屬詐欺集團成員
    間，有事實上共同處分權限，自無從就此部分宣告沒收及追
    徵其價額。而被告表示獲得2,000元之報酬，此部分自屬被
    告所獲之犯罪所得，原應依刑法第38條之1第1項項規定宣告
    沒收，惟考量被告事後已與告訴人吳玉鴻調解成立並願分期
    賠償50,000元，業如前述，已達沒收制度欲剝奪被告犯罪所
    得之立法目的，如仍諭知沒收被告上開犯罪所得，將使被告
    承受雙重剝奪財產之不利益，顯有過苛之虞，爰依刑法第38
    條之2第2項規定不另宣告沒收。核其認事用法俱無違誤，量
    刑、定執行刑及沒收尚屬允當。
五、被告上訴意旨請求從輕量刑及宣告緩刑，並主張原審駁回被
    告移轉管轄之聲請係屬違法。惟查：
　㈠量刑輕重，係屬法院得依職權自由裁量之事項，苟其量刑已
    以行為人之責任為基礎，並斟酌刑法第57條各款所列情狀，
    而未逾越法定刑度或有濫用權限情事，即不得任意指為違法
    。原審已就被告之量刑刑度詳為審酌如上，其量刑既未逾越
    法定刑度，亦未濫用自由裁量之權限，自難認有何不當。
　㈡法院是否宣告緩刑，有其自由裁量之職權，而基於尊重法院
    裁量之專屬性，對其裁量宜採取較低之審查密度，倘事實審
    法院未有逾越法律所規定之範圍，或濫用其權限，即不得任
    意指為違法，以為上訴之合法理由。原判決已說明本件不宜
    為緩刑宣告之理由，並未濫用自由裁量之權限，自難指為不
    當。
　㈢指定或移轉管轄，依據刑事訴訟法第11條規定，固得由當事
    人聲請，然刑事訴訟法第7條相牽連案件之合併審判，同法
    第6條並無許當事人聲請之規定。被告固聲請將本案與另案
    之相牽連案件合併審理，惟其並無聲請權，原審據此駁回其
    聲請，於法核無不合。
　㈣綜上，被告上訴意旨請求從輕量刑及宣告緩刑，並主張原審
    駁回被告移轉管轄之聲請係屬違法，均無理由，應予駁回。
據上論斷，應依刑事訴訟法第368條，判決如主文。
本案經檢察官黃騰耀到庭執行職務。
中　　華　　民　　國　　110 　年　　1 　　月　　12　　日
                  刑事第二十五庭 審判長法  官 邱滋杉
                                       法  官 陳彥年
                                       法  官 文家倩
以上正本證明與原本無異。
如不服本判決，應於收受送達後20日內向本院提出上訴書狀，其
未敘述上訴之理由者並得於提起上訴後20日內向本院補提理由書
（均須按他造當事人之人數附繕本）「切勿逕送上級法院」。
                                       書記官 桑子樑
中　　華　　民　　國　　110 　年　　1 　　月　　12　　日
附錄：本案論罪科刑法條全文
中華民國刑法第339條之4
犯第339條詐欺罪而有下列情形之一者，處1年以上7年以下有期
徒刑，得併科1百萬元以下罰金：
一、冒用政府機關或公務員名義犯之。
二、三人以上共同犯之。
三、以廣播電視、電子通訊、網際網路或其他媒體等傳播工具，
    對公眾散布而犯之。
前項之未遂犯罰之。
洗錢防制法第14條
有第二條各款所列洗錢行為者，處7年以下有期徒刑，併科新臺
幣5百萬元以下罰金。
前項之未遂犯罰之。
前二項情形，不得科以超過其特定犯罪所定最重本刑之刑。
附表
編號 告訴人/被害人 詐欺方式 匯款時間及金額（新臺幣） 匯入帳戶 提領時間、地點及金額（新臺幣） 相關證據 1 高子杰 詐欺集團成員於108年10月22日12時10分許，佯裝為高子杰之友人，撥打電話及使用通訊軟體LINE與高子杰聯繫，偽稱因積欠貸款，急需用錢云云，致高子杰信以為真而陷於錯誤，依其指示操作匯款。 於108年10月23日14時11分許，無摺存款50,000元 中華郵政郵局帳號00000000000000號帳戶（戶名：羅君仁） 1.於108年10月23日14時50分，在新北市○○區○○路000號之華南銀行北土城分行，提領15,000元。 2.於同日15時5分，在新北市○○區○○路0段00號之台中商銀土城分行，提領20,000元。 3.於同日15時15分，在新北市○○區○○路0段000號之板信銀行土城分行，提領15,000元。 1.證人高子杰於警詢中之證述   (偵卷第17、19頁) 2.無摺存款單收執聯影本(偵卷第39頁) 3.監視錄影器翻拍畫面   (偵卷第55至58頁) 4.中華郵政郵局帳號00000000000000號帳戶歷史交易清單(偵卷第67頁) 2 吳玉鴻 詐欺集團成員於108年10月23日11時30分許，佯裝為吳玉鴻之友人，撥打電話予吳玉鴻，偽稱要借款云云，致吳玉鴻信以為真而陷於錯誤，依其指示操作匯款。 於108年10月23日11時40分許，無摺存款60,000元 中華郵政郵局帳號00000000000000號帳戶（戶名：羅君仁） 1.於108年10月23日11時59分，在新北市○○區○○路00號之土城區農會貨饒分部，提領20,000元。 2.於同日12時6分，在新北市○○區○○路0段000號之台北富邦銀行土城分行，提領20,000元。 3.於同日12時15分，在新北市○○區○○路0段000號之中華郵政土城貨饒郵局，提領20,000元。 1.證人吳玉鴻於警詢中之證述   (偵卷第21、23頁) 2.監視錄影器翻拍畫面   (偵卷第53、54、5   7、58頁) 3.中華郵政郵局帳號00000000000000號帳戶歷史交易清單(偵卷第67頁)